【裁判字號】    90,家上,173
【裁判日期】    901203
【裁判案由】    離婚等
【裁判全文】
臺灣高等法院民事判決  九十年度家上字第一七三號
    上  訴  人  乙○○
    被  上訴人  甲○○
右當事人間離婚事件，上訴人對於中華民國九十年四月十六日臺灣臺北地方法院八十
九年度婚字第五二○號第一審判決提起上訴，本院判決如左：
    主      文
上訴駁回。
第二審訴訟費用由上訴人負擔。
    事      實
甲、上訴人方面：
一、聲明：
  (一)原判決廢棄。
  (二)准上訴人與被上訴人離婚。
  (三)兩造所生之女簡均庭、簡均芳准由上訴人監護。
二、陳述：與原判決記載相同者予以引用外，補稱：
  (一)民法第一千零五十二條第二項與同條第一項有併存性，祇要兩造之有責程度相同
    ，即許任何一方請求離婚。本件兩造之有責程度相同。
  (二)被上訴人與其姐夫李協德共謀聯手設計吸金，以新永達汽車工業股份有限公司（
    下稱新永達公司）收執之客票為餌，向上訴人調借新台幣（下同）三百萬元。嗣
    李某騙將上揭客票全部收回，換成新永達公司長期票據。不久該公司倒閉，血本
    無歸。
  (三)上訴人並未拒付生活費，被上訴人竟利用女兒名義誣稱上訴人拒付生活費，向原
    法院聲請調解，上訴人立即簽署調解筆錄。又上訴人並無意圖脫產及興訟離婚，
    被上訴人竟罔顧上訴人之社會上信用與名譽，向法院聲請假扣押上訴人之財產四
    百萬元，並據以執行查封上訴人之不動產及金錢。此令上訴人在親朋好友間鬧笑
    話，正顯示兩造情斷義絕，難以維持婚姻。
三、證據：援用原審提出者。
乙、被上訴人方面：
一、聲明：如主文所示。
二、陳述：與原判決記載相同者予以引用外，補稱：
  (一)上訴人於民國（下同）七十五年前後自己在李協德經營之新永達汽車工業公司放
    貸生息，每月領息五萬多元。其不自己評估風險趁早取回本金，致被倒債，與被
    上訴人無涉。況該事係十多年前之往事，何能再執為本件訴訟事由。
  (二)被上訴人為保全調解成立之兒女生活費請求權，及兩造共有財產分配請求權，才
    聲請假扣押兩造婚姻中所購買之新屋。此乃行使法律賦與被上訴人之權利。又上
    述事由，係可歸責於上訴人，依同條第二項但書規定，上訴人不得反據為請求離
    婚之理由。
  (三)上訴人所謂「借款三百萬元被倒債」、「阻止每個月給婆婆一萬元（並非事實）
    」，不能認係法條所指之因其他重大事由，難以維持婚姻情形，且既不能構成同
    條第一項不堪同居虐待之離婚事由，自不能再以此認屬同法條第二項規定之其他
    重大事由，請求離婚。
三、證據：援用原審提出者。
    理      由
一、上訴人起訴主張：兩造於七十七年十月三十一日結婚。育有長女簡均庭、次女簡
    均芳。伊於八十年間經被上訴人建議，投資被上訴人姊夫李協德與他人合夥經營
    之新永達公司三百萬元。詎被上訴人與李協德共謀設計將伊投資之三百萬元侵吞
    入己。伊有能力及誠意支付被上訴人母女每月二萬五千元生活費，詎被上訴人以
    家用支付不足為由，向原法院聲請假扣押伊財產四百萬元，繼而聲請強制執行伊
    所有不動產及金錢，此令伊在親朋好友間鬧笑話，正顯示兩造情斷義絕，難予維
    持婚姻。被上訴人性情蠻橫無理，兩造常因細故爭吵及打架；又被上訴人對伊母
    即訴外人簡盧阿緞惡言相向，並在伊面前漫罵簡盧阿緞，伊每月提供簡盧阿緞奉
    養金一萬元亦遭被上訴人叱責。伊因被上訴人長年吵鬧，精神痛苦不堪，生活鬱
    悶，無法專注工作。伊於八十七年四月起離家，惟於八十八年一月十八日調解成
    立後即依調解內容按月給付被上訴人母女生活費二萬五千元，每月探視孩子三、
    四次。因兩造感情漸疏，婚姻難以維持，爰依民法第一千零五十二條第二項規定
    ，請求判決准兩造離婚，並將兩造所生之女簡均庭、簡均芳歸伊監護等語。被上
    訴人則以：上訴人於長女即簡均庭懷胎時，見伊姊夫李協德與他人合夥經營之新
    永達公司業績興隆，每晚均蒞李協德住處極力爭取投資，嗣該公司因股東爭利及
    景氣因素終致倒閉，現仍爭訟中，上訴人遂遷怒予伊；上訴人意圖脫產及興訟離
    婚，伊為保全已成立調解之生活費請求權及共有財產分配請求權，始向法院聲請
    假扣押查封上訴人財產。伊與上訴人之母簡盧阿緞並未同居，未曾於上訴人面前
    大聲漫罵其母簡盧阿緞情事，上訴人住宿在外，金錢由其自行管理，伊亦未曾干
    涉上訴人是否給付金錢予其母簡盧阿緞；上訴人於八十七年四月間離家，於同年
    五月起即不給付伊母女生活費，經法院調解後上訴人始給付兩造子女生活費每人
    每月二萬五千元，其請求離婚主因係伊未為其生兒子；伊自與上訴人結婚後，克
    盡妻職及母職，願等待上訴人回心轉意，共享家庭天倫等語，資為抗辯。
二、查兩造於七十七年十月三十一日結婚，育有二女簡均庭、簡均芳，原共同住於台
    北市○○街一０二巷一號三樓，嗣上訴人於八十七年四月起離家迄今之事實，業
    據上訴人提出戶籍謄本一紙為證（見原審卷第七－八頁），被上訴人亦不爭執，
    堪信為真實。
三、按民法第一千零五十二條第二項所規定之概括離婚事由，以有前項（即第一項列
    舉離婚事由）以外之重大事由，難以維持婚姻者，夫妻之一方得請求離婚。但其
    事由應由夫妻之一方負責者，僅他方得請求離婚。
  (一)民法親屬編於七十四年六月三日修正公布，就裁判離婚之原因，為因應實際需要
    ，增設民法第一千零五十二條第二項，明定有同條第一項以外重大事由，難以維
    持婚姻者，亦得請求離婚。是對於家庭生活之美滿幸福，有妨礙之情形，即得認
    其與所謂難以維持婚姻之重大事由相當（最高法院七十九年台上字第一○四○號
    判決及八十六年度第二次民事庭會議決議參照）。目的在使夫妻請求判決離婚之
    事由較富彈性，是夫妻間所生情事，苟足使婚姻難以維持，即無不准許依該條第
    二項訴請離婚之理，不因當事人併據同一事實主張有該條第一項離婚原因而有不
    同（最高法院八十七年台上字第一○四八號判決及八十六年度第二次民事庭會議
    決議參照）。至於難以維持婚姻之重大事由，係以婚姻是否已發生破綻而無回復
    希望為判斷標準，不可僅由原告已喪失維持婚姻意欲之主觀面加以認定，即應依
    客觀標準，難以維持婚姻之事實，是否已達倘處於同一境況，任何人均喪失維持
    婚姻希望之程度決定之（最高法院八十七年度台上字第一三０四號判決參照）。
  (二)惟民法第一千零五十二條第二項但書規定：「但其事由應由夫妻之一方負責者，
    僅他方得請求離婚。」衡諸修正增列民法第一千零五十二條離婚事由之概括規定
    ，立法目的在放寬離婚事由，使夫妻請求裁判離婚之事由較富彈性，以及解釋法
    律條文，對於例外規定應從嚴解釋之基本原則，前開但書規定，應解釋為「其事
    由應由夫妻之一方『全部』負責者，僅他方得請求離婚。」換言之，其事由應由
    夫妻之一方負全部責任時，僅他方得請求離婚。
四、經查：
  (一)上訴人投資被上訴人姊夫李協德與他人合夥經營之新永達公司三百萬元，係分二
    次各投資一百五十萬元，前一百五十萬元並未收取利息，後一百五十萬元則係收
    取客票充為利息，嗣由上訴人親自經手投資事宜，業據上訴人於原審審理中自陳
    無訛（見原審卷第九九頁），堪信為真實。上訴人於本院翻異前詞謂係上訴人借
    貸與李協德三百萬元云云，與原始供述不符，尚非可採。按從事商業經營或生意
    往來，需負擔經營之風險，乃屬事理之常。本件嗣由上訴人親自經手投資事宜，
    已如前述，上訴人當對於所投資事業營運狀況有相當之瞭解與信任，否則豈肯先
    後二次各斥資一百五十萬元進行投資？上訴人究因股東間爭利，抑或景氣因素，
    或因其他原因致投資失敗，概與被上訴人無關，何能苛責於被上訴人謂本件有難
    以維持婚姻之重大事由。至上訴人主張：被上訴人與李協德共謀設計，將其所投
    資之三百萬元侵吞入己云云，為被上訴人所否認，上訴人就此部分復未能舉證證
    明，上訴人上開主張，即非可採。
  (二)上訴人於八十七年四月間起離家後即未給付被上訴人母女生活費用，自八十八年
    一月十八日自原法院調解成立後始依調解內容按月給付兩造子女生活費二萬五千
    元，據上訴人於原審承認無誤（見原審卷第九九頁）。又被上訴人為防止上訴人
    脫產，及保全調解成立之生活費請求權，及離婚後夫妻財產分配請求權，向原法
    院聲請假扣押查封上訴人財產，乃行使法律賦與之正當權利，難謂被上訴人有何
    責任可言。是上訴人主張：伊並未拒付生活費，且伊無意脫產及興訟離婚，被上
    訴人竟罔顧伊之社會上信用與名譽，向法院聲請假扣押伊之財產四百萬元，並據
    以執行查封伊之不動產及金錢，令伊在親朋好友間鬧笑話，顯示雙方情斷義絕，
    難予維持婚姻云云，委不足採。
  (三)上訴人主張被上訴人性情蠻橫無理，兩造常因細故爭吵打架，被上訴人對上訴人
    之母簡盧阿緞惡言相向，極度不孝，在上訴人面前漫罵簡盧阿緞，上訴人每月提
    供奉養金一萬元亦遭被上訴人叱責云云，為被上訴人所否認。證人簡月雲於本院
    固證稱：被上訴人有到上訴人的獸醫院來鬧，並與我母親曾經拉扯動手過（見本
    院卷第五一頁）。按證人簡月雲為上訴人之妹，因上訴人急欲離婚，其證言難免
    有偏頗之虞，自非可採。至證人陳天生證稱，並無看見其夫妻吵架（見本院卷第
    五一頁），自不足作為上訴人有利之證據。此外，上訴人對於前開主張，復未有
    其他積極證據，以實其說，自難遽採。又上訴人未就被上訴人長年吵鬧致其精神
    痛苦不堪，生活鬱悶，無法專注工作之事實加以舉證，其主張上開事實，難予採
    信。
  (四)查婚姻係二個獨立人格之結合，該二人之思想、觀念本難完全相同，偶有爭執、
    意見不合在所難免，理應繼續溝通，以期化解爭執並進而增加情感，始能合乎婚
    姻之道。本院依上訴人起訴主張之事實，從客觀上加以判斷，殊難認兩造之婚姻
    已發生破綻而無回復希望，且有可歸責於被上訴人致難以維持婚姻之重大事由；
    況兩造婚後已育有二女，更應相攜相扶，共同經營家庭生活，始為正的。又被上
    訴人一再陳明不願離婚，其於養育監護子女之同時並願等待上訴人回心轉意返家
    ，共享天倫之樂等語。依上說明，本件被上訴人對民法第一千零五十二條第二項
    規定之離婚事由，並無可責性可言。上訴人依該條項規定請求與被上訴人離婚，
    於法未合，難予准許。上訴人主張：兩造有責程度相同，應許伊請求離婚云云，
    顯不足採。
五、綜上所述，上訴人依民法第一千零五十二條第二項規定請求判決准兩造離婚，為
    無理由，應予駁回。從而，上訴人併請求兩造所生之女簡均庭、簡均芳准由上訴
    人監護，即失依據，不應准許。原審為上訴人敗訴之判決，經核並無不合。上訴
    意旨指摘原判決不當，求予廢棄改判，為無理由，應予駁回。
六、據上論結，本件上訴為無理由，爰判決如主文。
中      華      民      國    九十      年    十  二    月      三      日
                              臺灣高等法院民事第十庭
                                  審判長法  官  林  敬  修
                                        法  官  黃  騰  耀
                                        法  官  劉  勝  吉
右正本係照原本作成。
如不服本判決，應於收受送達後二十日內向本院提出上訴書狀，其未表明上訴理由者
，應於提出上訴後二十日內向本院補提理由書狀（均須按他造當事人之人數附繕本）
上訴時應提出委任律師或具有律師資格之人之委任狀；委任有律師資格者，另應附具
律師及格證書及釋明委任人與受任人有民事訴訟法第四百六十六條之一第一項但書或
第二項（詳附註）所定關係之釋明文書影本。
中      華      民      國    九十      年    十  二    月      六      日
                                        書記官  李  翠  齡
附註：
民事訴訟法第四百六十六條之一（第一項、第二項）：
對於第二審判決上訴，上訴人應委任律師為訴訟代理人。但上訴人或其法定代理人具
有律師資格者，不在此限。
上訴人之配偶、三親等內之血親、二親等內之姻親，或上訴人為法人、中央或地方機
關時，其所屬專任人員具有律師資格並經法院認為適當者，亦得為第三審訴訟代理人
。


司法院資訊處製作；財團法人民間司法改革基金會備份。
